臺灣高雄地方法院刑事判決　　　　　　　　　　　　　九十三年度訴字第五一七號
　　公　訴　人　臺灣高雄地方法院檢察署檢察官
　　被　　　告　丙○○
　　選任辯護人　陳旻沂律師
右列被告因偽造文書案件，經檢察官提起公訴（九十二年度偵字第二三八八一號），
本院判決如左：
    主  文
丙○○行使偽造私文書，足以生損害於他人，處有期徒刑參月，如易科罰金，以佰
元折算壹日。緩刑貳年。
    事  實
一、緣丙○○係設立於高雄市○○區○○路四十六號「睿嵩工程企業有限公司」（下
    稱睿嵩公司）之股東並兼董事，而為負責人，另乙○○、甲○○、己○○、莊忠
    嶽、戊○○等人則為該公司之股東。嗣因睿嵩公司財務吃緊，睿嵩公司乃於民國
    九十二年四月十六日召開股東會，並達成「關於公司融資之需要，必須經過全體
    股東之同意，方可向銀行辦理融資借貸」之決議，丙○○嗣於九十二年六月十七
    日即偕同己○○至上海商業儲蓄銀行北高雄分行（以下簡稱上海銀行），以睿嵩
    公司之名義與上海銀行簽立授信約定書，借款新台幣（下同）三百萬元，並約定
    每月須支付一萬六千餘元之利息，且由丙○○與己○○任該貸款債務之連帶保證
    人後，上海銀行因發覺睿嵩公司曾向該公司之股東借款，為求擔保銀行債權之實
    行，乃於九十二年六月二十五日撥款當日臨時要求丙○○必須出具睿嵩公司全體
    股東同意上海銀行對睿嵩公司之債權優先於股東對睿嵩公司債權之同意書，詎丙○○為求順利借得貸款，竟於同日明知未經股東乙○○、甲○○、戊○○之同意
    ，即持該三名股東置於公司或會計師事務所之印章而接續盜蓋渠等之印文於記載
    「立同意書人茲同意貴行因授信往來對睿嵩公司所取得之一切債權，在未全數清
    償前，均優先於立同意書人對該公司之一切債權而受清償，倘立同意書人之債權
    有受償之情形，願即將所受償之款項交付貴行，用以代償睿嵩公司對貴行所負之
    一切債務」同意書立同意書人欄位上各一枚，另蓋用已同意該同意書簽立之股東
    己○○、莊忠嶽及其本人之印章，而偽造該同意書，用以表示睿嵩公司全體股東
    均允諾該同意書所載條件之意，丙○○並將該同意書交予上海銀行以為行使，而
    如數借得三百萬元之款項，足以生損害於前開股東。嗣睿嵩公司復於同年七月十
    六日召開公司股東會議時，為股東乙○○發現有一筆二萬三千八百五十五元之不
    明款項支出，而對丙○○提出質問，並循線向上海銀行查詢後，始得悉上情。
二、案經乙○○訴由臺灣高雄地方法院檢察署檢察官偵查起訴。
    理  由
一、訊據被告丙○○固不否認其確有持乙○○、戊○○、甲○○之印章，蓋用於系爭
    同意書上，並持以向上海銀行借款，惟矢口否認有何偽造文書、背信之犯行，並
    辯稱其於九十二年五月份代表睿嵩公司召開股東會時，即已向當時代表股東戊○○、甲○○出席之乙○○與另一名股東己○○，告知公司須要向銀行融資借款以
    繼續支持公司之經營，當時全體出席之股東均口頭上答應，其並於事後另親自得
    到莊忠嶽之口頭同意，從而被告既已得到所有股東之同意向銀行借款，而關於辦
    理貸款之手續自包括簽立系爭同意書、蓋用股東之印章等，故該部分亦應概括包
    含於上開同意範圍內，而得由被告負責代為辦理，是被告自無從成立偽造文書罪
    。縱認被告有誤認上開股東同意借款之意，然被告並無任何不法所有之意圖，況
    公司於向上海銀行借款時，即已清償所有積欠股東甚至乙○○任負責人之凱士達
    企業有限公司（以下簡稱凱士達公司）之債務，而未再向股東借款，是以簽立系
    爭同意書，亦未造成股東實質上之損害，而該次向上海銀行所借得之款項，亦悉
    數用於睿嵩公司之營運上，故被告亦無任何背信之犯行等語。
二、經查，被告確係睿嵩公司之股東兼董事，而為負責人，至乙○○、甲○○、己○○、莊忠嶽、戊○○等人亦為該公司之股東，睿嵩公司並於九十二年四月十六日
    召開股東會，且達成「關於公司融資之需要，必須經過全體股東之同意，方可向
    銀行辦理融資借貸」之決議一情，為被告所不爭執，並有該公司變更登記表、四
    月十六日股東會議紀錄各一份附卷可憑（參九十二年度發查字第四六六四號卷第
    九至十四頁），堪信為真實。至被告雖一再主張其於九十二年五月間召開股東會
    議時，就公司向銀行融資借款一事，已獲得代表股東戊○○、甲○○出席之乙○○與另一名股東己○○之口頭同意，嗣另得到莊忠嶽之口頭同意等情，此雖經證
    人己○○於警訊及本院審理中明確證述無訛，渠並證稱當時乙○○曾說「你們借
    得到什麼，就去借」等語（九十二年度他字第四五一二號卷第十五頁、本院卷第
    六十頁、六十一頁），而證人莊忠嶽亦於偵訊中證稱渠雖無參加該次股東會議，
    然被告事後確有親自徵得其同意向銀行借款（參九十二年度他字第四五一二號卷
    第二十八頁），乙○○則係於本院審理中證稱被告於該次股東會議，確有提及要
    跟銀行接觸討論貸款之條件，但並無詳述貸款銀行為何、條件為何，渠則回以你
    去談等語（參本院卷第六十八頁），故自上開出席五月份股東會之股東之證述，
    應可證明被告於該次股東會，確有向出席股東乙○○、己○○，或於事後有向莊
    忠嶽提及向銀行借款事宜，各該股東亦於原則上同意，然被告並無論及借款條件
    、貸款銀行等事項，各該出席之股東亦無從就該借款之細節表示同意，是各該股
    東所同意之範圍應為如因應公司財務上需要，而不反對公司向銀行融資借款之原
    則。
三、又查，被告亦自承因銀行發現公司曾向股東借款之情形，為確保銀行債權，始於
    九十二年六月二十五日貸款撥款日當日，臨時要求被告填載系爭同意書，故其在
    蓋用乙○○、甲○○、戊○○股東印章於同意書時，確實不及逐一向股東說明並
    徵得同意（參本院卷第九十一頁），是足認被告於九十二年五月份召開股東會時
    ，雖有徵得出席股東向銀行借款之允諾，然其不僅未於該次會議中述及該借款條
    件、細節、貸款銀行，甚至股東對公司之債權，須因公司向銀行借款，而次於銀
    行對公司之債權，且須由股東出具同意銀行債權優先之同意書部分，亦未提及，
    其本人於當時亦不知須由股東出具該份同意書，故縱股東己○○、莊忠嶽於事後
    證稱渠等並不反對被告蓋用渠等之印章於系爭同意書上，惟被告在未取得乙○○
    、甲○○、戊○○之同意，即盜蓋伊等之印章於系爭同意書上等情仍堪確定。再
    衡之一般民眾向金融機構貸款之常情，於公司向銀行借款時，該辦理借款之流程
    中並不包括借款公司股東須同意並出具股東對公司之債權次於銀行對公司債權之
    同意書，是縱上開股東確有同意公司有向銀行借款之原則，該同意範圍亦不包括
    委由公司負責人即被告代渠等蓋用印章於系爭銀行債權優先同意書上。至被告及
    辯護人雖另主張由股東己○○代表睿嵩公司於九十二年六月二十三日召開股東會
    時，己○○即當場向出席股東表示公司向上海銀行借貸之款項已快撥款下來了等
    語，此亦經本院於審理中當庭勘驗當日開會之錄音帶無訛，並有該部分勘驗筆錄
    附本院卷第五十四頁、第五十五頁可參。然己○○仍未於該次股東會議中，向各
    該股東提及系爭同意書一事，故僅能證明出席之股東，應能知悉睿嵩公司已向特
    定銀行即上海銀行辦理借款等情。從而，被告盜蓋乙○○、甲○○、戊○○之印
    章，於系爭同意書上，並進而偽造屬私文書之同意書，用以表示該等股東均允諾
    該同意書上所載條件之意，並交予銀行以為行使等情，洵堪認定。
四、按刑法第二百十條之偽造文書罪所謂「足以生損害於公眾或他人」，係指就行為
    當時之情狀觀之，有致公眾交易或特定之人發生損害之虞者。嗣後，是否果發生
    損害，又該損害之性質是否為財產價值之減少，均在所不問，合先敘明。另查，
    睿嵩公司於被告向上海銀行借款前，確曾向公司股東乙○○、甲○○及由乙○○
    任負責人之凱士達公司借款，然睿嵩公司業於九十二年三月十八日清償上述債務
    等情，為被告所不否認，並經證人乙○○、甲○○到庭確認無誤，且有乙○○、
    甲○○、凱士達公司所出具之清償證明書、匯款單各三份附卷可稽（參九十二年
    度他字第四五一二號案卷第四十二頁至四十九頁），是足認被告盜蓋股東乙○○
    、甲○○、戊○○印章於系爭同意書，而偽造該私文書時，睿嵩公司之股東對於
    公司確已無借款債權存在，然並非可謂該同意書之偽造即對遭盜蓋印章之股東毫
    無損害，因為文書一經偽造並提出行使時，遭人偽造之文書製作名義人即受有損
    害，是被告與辯護人逕以公司已無積欠股東債務一節，而認縱該文書係經偽造，
    亦無損及遭冒名股東之權益，實不足採信。從而，被告盜蓋乙○○、甲○○、戊○○之印章於系爭同意書上，而偽造屬私文書之同意書，用以表示該等股東均允
    諾該同意書所載條件之意，並交予銀行以為行使，而致生乙○○、甲○○、戊○○損害等情，洵堪認定。從而，被告偽造系爭同意書並加以行使之犯行，事證明
    確，應依法論科。
五、核被告所為，係犯刑法第二百十六條、第二百十條之行使偽造私文書罪。至被告
    盜蓋乙○○、甲○○、戊○○之印章於系爭同意書上之行為，皆係偽造私文書之
    部分行為，而其偽造後復持以行使，偽造私文書之低度行為為行使偽造私文書之
    高度行為所吸收，均不另論罪。爰審酌被告僅因急欲向銀行借得貸款，即盜蓋股
    東印章於系爭同意書上，而偽造該同意書，並加以行使，其行為確屬非當，惟念
    其並非為一己之私而犯本案，實係因身為公司負責人，為求公司資金不致短缺，
    影響營運，而貿然出此下策，其出發點亦係為公司整體發展著想，且其並無直接
    獲得任何利益，其亦無任何前科等一切情狀（此有臺灣高等法院被告全國前案紀
    錄表、被告刑案資料查註紀錄表各一份在卷可稽），量處如主文所示之刑，並諭
    知易科罰金之折算標準，以資懲儆。又被告並無前科，已如前述，僅因一時失慮
    ，偶罹刑典，經此刑之宣告後，應知警惕而無再犯之虞，本院因認暫不執行其刑
    為當，予以宣告緩刑，用啟自新。至該同意書既經被告於偽造後即交予銀行以供
    行使，已非屬被告所有，本院自無庸諭知沒收，附此敘明。
六、又公訴意旨另認被告既係睿嵩公司之負責人，即係為睿嵩公司處理事務之人，故
    其未依照睿嵩公司於九十二年四月十六日公司所召開之股東會達成之決議內容「
    關於公司融資之需要，必須經過全體股東之同意，方可向銀行辦理融資借貸」，
    在未經公司股東乙○○、甲○○、戊○○同意之情況下，即於九十二年六月十七
    日盜蓋其等之印章於系爭同意書上，並以睿嵩公司之名義持該同意書向上海銀行
    借得三百萬元，每月則須從公司款項支付利息一萬六千餘元予上海銀行，因認被
    告除犯上開行使偽造私文書罪行外，另涉犯刑法第三百四十二條之背信罪等語。
  (一)按犯罪事實應依證據認定之，無證據不得認定其犯罪事實；又不能證明被告犯罪
    ，應諭知無罪之判決，刑事訴訟法第一百五十四條第二項及第三百零一條第一項
    前段分別定有明文。另按刑事訴訟法上所謂認定犯罪事實之證據，係指足以認定
    被告確有犯罪行為之積極證據而言，如未能發現相當證據或證據不足以證明，自
    不能以推測或擬制之方法，以為裁判基礎，最高法院二十九年上字第三一○五號
    及四十年台上字第八十六號分別著有判例；而認定不利於被告之事實，須依積極
    證據，苟積極證據不足為不利被告之認定時，即應為有利於被告之認定，更不必
    有何有利之證據，亦有最高法院三十年上字第八一六號判例可資參照。若證據資
    料在經驗科學上或論理法則上尚有對被告較為有利之存疑，而無從依其他客觀方
    法排除此項合理之可疑，即不得以此資料作為斷罪之基礎，且刑事訴訟制度受『
    倘有懷疑，則從被告之利益為解釋』、『被告應被推定為無罪』之原則所支配，
    故得為訴訟上之證明者，無論為直接或間接證據，須客觀上於一般人均不致有所
    懷疑而達於確信之程度者，始可據為有罪之認定，倘其證明尚未達於『確信』之
    程度，而有合理可疑存在時，即難據以為被告不利認定，換言之，在法律判斷上
    ，自不能為被告有罪之認定。再按背信罪之成立，以處理他人事務之人，有圖自
    己或第三人得不法利益，或圖加損害於本人之意思，而故為違背其任務之行為為
    要件，如僅因處理事務怠於注意，致其事務生不良之影響，則為處理事務之過失
    問題，既非故意為違背任務之行為，自不負何罪責；又若無取得不法利益或損害
    本人利益之意圖，即屬欠缺意思要件，縱有違背任務之行為，並致生損害於本人
    之財產或其他利益，亦難以背信罪相繩（最高法院二十二年度上字第三五三七號
    、三十年度上字第一二一○號判例意旨參照）。
  (二)經查，睿嵩公司雖於九十二年四月十六日召開股東會，且達成「關於公司融資之
    需要，必須經過全體股東之同意，方可向銀行辦理融資借貸」之決議，惟被告於
    九十二年五月間再召開股東會或事後，確有向出席股東乙○○、己○○及莊忠嶽
    提及向銀行借款事宜，各該股東亦同意如為因應公司財務上需要，而不反對公司
    向銀行融資借款之原則，已如上述，至被告雖未於該次股東會將欲貸款之銀行、
    借款細節等告知各股東，並逕於九十二年六月十七日與上海銀行簽立貸款契約，
    而有違上開決議內容，惟被告應非故意違反其任務，僅因急欲借款，一時輕忽所
    致。再被告係為睿嵩公司處理事務之人，其因睿嵩公司財務困難，而以睿嵩公司
    之名義向上海銀行借款，其亦係圖睿嵩公司之營運順利，並無圖自己或其他第三
    人之利益，此與背信罪之構成要件仍不相符。另被告以睿嵩公司之名義向上海銀
    行借款，所借得之三百萬元款項，亦悉數存入睿嵩公司於上海銀行所開設之帳戶
    內（帳戶號碼為00000000000000號，參九十二年度他字第四五一
    二號卷第五十一頁、第五十三頁、），以供公司營運所用，縱有利息支出，亦係
    借款本身附隨之代價，不可僅因公司須支付利息，即認該借款之成立，有損公司
    之利益。至被告偽造系爭同意書，並無損及睿嵩公司之任何利益。又被告亦係睿
    嵩公司之股東，經推派成為該公司之董事，而為負責人，故其係受睿嵩公司之委
    任，而非受乙○○等各該股東之委任，是其偽造系爭股東同意書並進而供以行使
    部分，雖成立行使偽造私文書之罪責，然亦無從成立背信之責。
  (三)從而，公訴人之指訴既無法使本院得到被告有涉犯背信構成要件之確信有罪心證
    ，此外復查無其他積極證據足資證明被告有上開犯行，核諸前揭說明，自應由本
    院為被告該部分無罪之諭知，然因公訴人認被告該部分背信罪行與本院前開論罪
    科刑之行使偽造私文書部分間，有方法、結果之牽連犯關係，為裁判上一罪，是
    本院自不另為無罪之諭知，附此敘明。
據上論結，應依刑事訴訟法第二百九十九條第一項前段，刑法第二百十六條、第二百
十條、第四十一條第一項前段、第七十四條第一款，罰金罰鍰提高標準條例第二條，
判決如主文。
本案經檢察官丁○○到庭執行職務。
中      華      民      國      九十三      年    五    月      六      日
                            臺灣高雄地方法院刑事第二庭
                                審判長法  官    莊崑山
                                      法  官    曾鴻文
                                      法  官    林靜梅
右正本證明與原本無異。
如不服本判決，應於判決送達後十日內，向本院提出上訴狀。
                                      書記官    洪生輝
中    華    民    國      九十三      年      五      月      十      日
┌───────────────────────────────────┐
│同  意  書             （附九十二年度他字第四五一二號案卷第二十八頁） │
├──┬────────────────────────────────┤
│一  │內容：立同意書人茲同意貴行因授信往來對睿嵩公司所取得之一切債權，│
│    │在未全數清償前，均優先於立同意書人對該公司之一切債權而受清償，倘│
│    │立同意書人之債權有受償之情形，願即將所受償之款項交付貴行，用以代│
│    │償睿嵩公司對貴行所負之一切債務。註：「貴行」指上海銀行。        │
├──┼────────────────────────────────┤
│二  │立同意書人（印文）：                                            │
│    │丙○○、己○○、乙○○、甲○○、莊忠嶽、戊○○。                │
├──┼────────────────────────────────┤
│三  │簽立日期：                                                      │
│    │九十二年六月二十五日（同意書形式上載明日期為九十二年六月十七日）│
└──┴────────────────────────────────┘
附錄本判決論罪之法條：
中華民國刑法第二百一十六條
行使第二百十條至第二百十五條之文書者，依偽造、變造文書或登載不實事項或使登
載不實事項之規定處斷。
中華民國刑法第二百一十條
偽造、變造私文書，足以生損害於公眾或他人者，處五年以下有期徒刑。
